【裁判字號】    89,易,1008
【裁判日期】    890907
【裁判案由】    誹謗
【裁判全文】
臺灣臺北地方法院刑事判決                        八十九年度易字第一八號
    公  訴  人  臺灣臺北地方法院檢察署檢察官
    被      告  丁○○
    選任辯護人  蕭守厚
                許士宦
右列被告因誹謗案件，經檢察官聲請簡易判決處刑（八十八年度偵續字第二五四號）
，本院認為不得以簡易判決處刑，而以普通程序審判，判決如左：
    主  文
丁○○散布文字，指摘足以毀損他人名譽之事，處有期徒刑月，如易科罰金，以參
佰元折算壹日。
    事  實
一、丁○○於民國八十七年七月十八日，在臺北市○○○路○段一○○號二樓環亞飯
    店民主進步黨全國黨代表大會會場，基於意圖散布於眾之概括故意，以函文記載
    指摘：「˙˙˙二、本黨臺北市議員提名人丙○○，˙˙˙與戊○○（丙○○夫
    婿）˙˙˙創辦婦女會時常破壞他人家庭。金錢糾紛，四年前之選舉事務所租金
    迄今他未給人等˙˙˙。」等語，使任何得以出入該處之人均得共見共聞，足以
    損毀戊○○之名譽。
二、案經被害人戊○○訴請臺灣臺北地方法院檢察署檢察官偵查並聲請簡易判決處刑
    。
    理  由
一、訊據被告丁○○矢口否認上開誹謗犯行，辯稱：（一）被告具名之函文係不滿民
    主進步黨對告訴人戊○○違紀參選所為「停權三年」之黨紀處分，而向黨代表申
    訴，其申訴對象僅特定之黨代表而已，並未向社會大眾散布。（二）政黨所辦理
    之黨員初選，或決定何人參選，均由該政黨內部自行規範，非公權力所得介入，
    然其選舉規則如何，及候選人品德、操守、能力等事項，均屬可受公評之事，與
    公共利益難謂無關，因此被告所為之申訴，並無妨害告訴人名譽之故意。（三）
    被告製作之函文中所記載之事項皆能證明真實。１、妨害家庭部分：因證人甲○○向被告表示懷疑其妻陳秀英與告訴人有問題，被告始轉述內容，且陳秀英於參
    加告訴人夫婦所主持之婦女會後，透過告訴人之指導，學習如何製造取得裁判離
    婚之證據，甲○○並提出陳秀英與告訴人間談話錄音帶予以佐證，依一般通念，
    外人就夫妻間相處而生之種種摩擦爭執，應以勸合不勸離為妥，故被告認為告訴
    人迫害他人家庭，並將此事記載於系爭函文上，僅將真確之事項加以闡述，並非
    以虛構之故事誹謗告訴人。２、金錢糾紛問題：告訴人確實曾使用臺北市○○路
    二七九號一樓房屋，此經證人呂芳蓉提出申述書說明，惟告訴人於偵訊中卻有「
    只有借七天」、「沒有」等矛盾說辭，其告訴狀亦否認此事，若以一般選舉期間
    多達數月之久，斷無僅使用七天而已，且被告與告訴人夫婦並無任何交誼，如何
    可能在不收取任何對價之情況下將房屋出借，顯見系爭房屋必為租用而非借用。
    是以告訴人既曾使用上揭房屋，本應事先支付報酬卻未支付。另告訴人所指臺北
    市○○路一七九號房屋與本件莊敬路房屋截然不同，告訴人卻將其混為一談，誤
    導法院等語。惟查：
（一）右揭事實業經告訴人指訴歷歷，並有函文一紙附卷可稽（見八十八年度偵字第
      二三三○號偵查卷《下稱偵查卷第一冊》第三頁）。而被告以函文指摘告訴人
      多項具體事實，已足造成他人對告訴人品格、道德產生懷疑，足以損毀告訴人
      之名譽，且傳述之對象主要係參加民主進步黨全國黨代表大會之黨代表，而該
      會場乃公開之場所，任何人均得進出或經過，足見被告具有將事實傳播於多數
      人，使大眾得知悉其內容之意，亦即具有以文字散布於眾之誹謗意圖。
（二）按對於所誹謗之事，能證明其為真實者，不罰，但涉於私德而與公共利益無關
      者，不在此限；又善意發表言論，且對於可受公評之事，而為適當之言論者，
      不罰，刑法第三百十條第三項、第三百十一條第三款分別定有明文。次按言論
      自由為人民之基本權利，憲法第十一條有明文保障，國家應給予最大限度之維
      護，俾其實現自我、溝通意見、追求真理及監督各種政治或社會活動之功能得
      以發揮。惟為兼顧對個人名譽、隱私及公共利益之保護，法律尚非不得對言論
      自由依其傳播方式為合理之限制。刑法第三百十條第一項及第二項誹謗罪即係
      保護個人法益而設，為防止妨礙他人之自由權利所必要，符合憲法第二十三條
      規定之意旨。至刑法同條第三項前段以對誹謗之事，能證明其為真實者不罰，
      係針對言論內容與事實相符者之保障，並藉以限定刑罰權之範圍，非謂指摘或
      傳述誹謗事項之行為人，必須自行證明其言論內容確屬真實，始能免於刑責。
      惟行為人雖不能證明言論內容為真實，但依其所提證據資料，認為行為人有相
      當理由確信其為真實者，即不能以誹謗罪之刑責相繩（大法官會議解釋釋字第
      五○九號解釋參照）。又按所稱善意者，乃惡意之對，係指行為人心意之初動
      ，並無惡害於他人之故意者而言。稱「可受公評之事」，係指依其事件性質與
      影響，應受公眾之評論評斷或批評者而言，至於是否屬可受公評之事，其標準
      如何，則應就具體之事件，以客觀之態度，社會公眾之認知及地方習俗等資為
      審認，一般而言，凡涉及國家社會或多數人之利益者，皆屬之；稱「適當之評
      論」，即其評論不偏激而中肯，未逾越必要範圍之程度者而言，至其標準仍應
      就社會一般之通念，以客觀之標準決之。準此，本件首應審酌者厥為被告於函
      文中所指摘之告訴人夫婦創辦婦女會破壞他人家庭及積欠他人租金之事是否能
      證明其為真實且與公共利益有關，及其係基於善意發表言論，且對於可受公評
      之事，而為適當之言論者。然查：
      1.查甲○○曾向被告表示懷疑其妻陳秀英與告訴人之關係，且陳秀英於參加告
        訴人夫婦所主持之婦女會後，透過告訴人之指導，學習如何為裁判離婚之準
        備等語，並提出陳秀英與告訴人間談話錄音帶為證，此經證人甲○○證述明
        確（見八十八年度偵續字第二五四號偵查卷《下稱偵查卷第二冊》第四十四
        頁之訊問筆錄，本院卷第五十三至五十五、七十三至七十四頁之訊問筆錄）
        。惟甲○○夫婦之婚姻問題純屬私事而與公共利益無涉，且陳秀英係就婚姻
        相關之法律問題請教婦女會之法律顧問，此經證人陳秀英證述屬實（見本院
        卷第七十四頁之訊問筆錄），而依被告所擬函文內容之主旨，顯非單指甲○○夫婦之事，被告單以甲○○一方之說辭指摘告訴人夫婦創辦婦女會時常破
        壞他人家庭，無疑以偏蓋全，顯係造成毀損告訴人之名譽為意圖，洵與以善
        意發表言論有間，且被告就此無關大多數人利害攸關可受公評之事項，透過
        文字，濫用憲法所保障之言論自由，未為適當之評論恐非社會公序良俗所能
        接受，自非法律所得容許，經衡量社會對特定人格者在社會生活地位評價之
        保護及公共利益與言論自由之法益，核被告所為，尚與刑法第三百十條第三
        項前段及第三百十一條規定之可受公評之免責條件不合，自仍難免於不罰。
      2.又查告訴人夫婦於八十三年間臺北市議員選舉之競選期間，使用原屬被告之
        岳父張天送所有位於臺北市○○路二七九號一樓之房屋，充作競選服務處，
        此為告訴人所不爭（見偵查卷第一冊第九頁之訊問筆錄），且經證人呂芳蓉
        證述綦詳（見本院卷第六十九至七十一頁之訊問筆錄），並有證人呂芳蓉所
        提出之申述書在卷可按（見偵查卷第二冊第六十六至六十七頁），足見告訴
        人夫婦確實曾使用上開處所。惟其間法律關係究屬租賃抑或借貸，此非證人
        呂芳蓉所知悉，至證人即被告之妻乙○○固證稱：該屋經其父張天送及兄張
        明吉同意出租予告訴人夫婦等語，惟其亦證稱不知租金、租期等語（見本院
        卷第五十六至五十七頁之訊問筆錄），而張天送與張明吉均已過世，被告亦
        未能提出其他積極證據以實其說，自無法為有利於被告之認定。準此，被告
        既無法證明告訴人夫婦承租選舉事務所且積欠租金一事為真實，而依其所提
        證據資料，難認為被告有相當理由確信其為真實，被告確係基於誹謗告訴人
        夫婦之故意，指摘積欠租金等足以毀損告訴人夫婦名譽之事項，核其所為，
        自無大法官會議解釋釋字第五○九號解釋之適用餘地，而係欠缺適當之動機
        ，且已逾越善意發表言論之範疇，亦非適當之評論，
（三）綜上所述，被告所辯顯係卸責之詞，不足採信。故事證明確，被告犯行，堪以
      認定。
二、核被告所為係犯刑法第三百十條第二項之加重誹謗罪。爰審酌被告之犯罪動機、
    目的、手段、被害人名譽受損程度及被告犯罪後之否認犯行態度等一切情狀，量
    處如主文所示之刑，並諭知易科罰金之折算標準。
三、公訴意旨另以：被告之函文載有：「˙˙˙二、本黨臺北市議員提名人丙○○，
    ，本人認為她選不上而與戊○○（丙○○夫婿）選舉期間中傷本黨提名人，˙˙
    ˙。」等文字，以指摘足以毀損戊○○夫婦名譽之事，因認被告此部分亦涉有散
    布文字誹謗罪嫌。訊據被告堅決否認涉有此部分加重誹謗之犯行，辯稱：被告為
    民主進步黨第八屆臺北市信義區四維里里長候選人，然告訴人除違紀參選外，復
    於偵查時自承攻訐被告之語，故告訴人本黨提名人之事實為真實等語。經查：告
    訴人於偵查中自陳：我有向評委會說他騙我錢，有前科，說他們提名不當，有借
    錢未還的紀錄等語（見偵查卷第一冊第九頁之訊問筆錄），足見告訴人確有不利
    於被告之言詞，被告認係告訴人夫婦之中傷，就此因自衛、自辯或保護合法之利
    益而為適當之言論者，自免其誹謗刑責。故被告所辯，堪以採信。此外，復查無
    其他積極證據足資證明被告涉有何誹謗之犯行，不能證明被告犯罪，原應為無罪
    之諭知，惟此部分與前開有罪部分乃單純一罪之關係，不另為無罪之諭知。
四、至告訴人雖指訴被告於八十七年十二月五日前數日，在臺北市○○路三二六巷內
    永吉公園附近散發另一份黑函（見本院卷第十一頁），將之交由案外人黃士哲發
    送，因認涉及連續誹謗罪嫌，與本案有連續犯之關係云云。惟此為被告所否認，
    且經核閱該份函文，係由案外人黃彥修所署名，被告是否有散發此函文之行為，
    尚待公訴人另行偵辦，而告訴人之指述縱然屬實，惟此與公訴人起訴部分，時間
    相距數月，無從認定被告於八十七年七月十八日散布本案函文之際，即有於同年
    十二月初以黃彥修之函文誹謗告訴人夫婦之概括犯意，應認係屬被告另行起意，
    此部分未經公訴人起訴，本院無從審酌。
據上論斷，應依刑事訴訟法第四百五十二條、第二百九十九條第一項前段，刑法第三
百十條第二項、第四十一條，罰金罰鍰提高標準條例第一條前段、第二條，判決如主
文。
本案經檢察官朱應翔到庭執行職務。
中      華      民      國      八十九      年     九     月     七     日
                                  臺灣臺北地方法院刑事第一庭
                                        法    官  蔡  惠  如
右正本證明與原本無異。
如不服本判決，應於判決送達後十日內，向本院提出上訴狀。
                                        書 記 官  彭  雅  慧
中      華      民      國      八十九      年     九     月    十四    日


司法院資訊處製作；財團法人民間司法改革基金會備份。
